【裁判字號】    94,簡上,68
【裁判日期】    950705
【裁判案由】    確認通行權等
【裁判全文】
臺灣雲林地方法院民事判決              94年度簡上字第68號
上  訴  人  甲○○○○○○
            丁○○
前  一  人
訴訟代理人  乙○○
被上訴人    丙○○
訴訟代理人  潘欣欣律師
上列當事人間請求確認通行權等事件，上訴人對於民國94年11月
10日本院斗六簡易庭94年度六簡字第152 號第一審判決提起上訴
，本院於民國95年6 月21日言詞辯論終結，判決如下：
    主      文
上訴駁回。
第二審訴訟費用由上訴人負擔。
    事實及理由
一、被上訴人於原審起訴主張：被上訴人所有坐落雲林縣大埤鄉
    ○○段276-11地號土地（以下均省略段名，簡稱：276-11地
    號土地）及其上門牌雲林縣大埤鄉○○村○○路89號建物1
    棟，係被上訴人於民國93年11月18日經由法院之拍賣程序買
    受取得。該土地因與公路無適宜之聯絡，致不能為通常之使
    用。又該土地及建物於拍賣前之原所有人即訴外人乙○○，
    先前係通行上訴人丁○○所有坐落同段276-5 地號土地（以
    下簡稱：系爭土地）以至公路，因該通行方法離同鄉○○路
    （以下簡稱：中正路）之距離最近，且亦屬對周圍地損害最
    少之方法。然自94年3 月間起，上訴人丁○○竟同意上訴人
    張秋根在系爭土地上停放車牌號碼NK-7860 之自用小貨車，
    阻礙原告之通行，以致原告所有上開土地及建物不能為通常
    之使用。為此起訴請求上訴人丁○○所有之系爭土地全部應
    容忍被上訴人通行，及上訴人張秋根應將停放於系爭土地上
    之上開車輛移除等語。
    並於原審聲明：(一)上訴人丁○○就其所有坐落雲林縣大埤鄉
    ○○段276-5 地號，面積8 平方公尺之土地，應容忍被上訴
    人通行。(二)上訴人張秋根應將其停放於雲林縣大埤鄉○○段
    276-5 地號，面積8 平方公尺土地上之車牌號碼NK-7860 自
    用小貨車移除。
二、上訴人丁○○、張秋根則均以：訴外人乙○○與上訴人丁○
    ○之配偶為兄弟，故之前於訴外人乙○○通行系爭土地時，
    上訴人丁○○並未限制其通行面積。又車牌號碼NK-7860 之
    自用小貨車，為上訴人張秋根所有，平日固停放於系爭土地
    上，但如被上訴人需用系爭土地時，該車輛隨時皆可移開。
    因系爭土地為上訴人丁○○所有，其本可自由使用，是上訴
    人丁○○僅願讓出寬160 餘公分之範圍供被上訴人通行等語
    ，資為抗辯。
    並於原審均聲明：被上訴人之訴駁回。
三、原審判決准如被上訴人之起訴所請，上訴人丁○○、張秋根
    不服，均提起上訴，除援用原審之陳述及舉證外，補稱：原
    審既以建築線之劃定及公眾通行等歷史事實，認定系爭土地
    為具有公用地役關係之既成巷道，因公用地役權屬公法上之
    權利，非可歸屬於任何特定私人，亦非私人得私自處分，則
    本件被上訴人以民事訴訟方式起訴，請求上訴人均不得妨害
    其通行一節，普通法院應無審判權。又民法第787 條規定之
    通行權，係以土地因與公路無適宜之聯絡，致不能為通常之
    使用為成立要件，亦即須符合「袋地」之要件，始得主張通
    行權。而本件原審既認系爭土地為既成巷道，且被上訴人所
    有上開土地與系爭土地毗鄰，並可經由系爭土地對外與公路
    為適宜之聯絡，自非袋地可言。再者，縱使認為本件仍有通
    行之必要，依民法第787 條第2 項規定，亦應選擇周圍地損
    害最少之處所及方法為之，斷不能因容忍通行權而剝奪通行
    土地全部之使用收益，原審未予限制通行範圍，幾近剝奪上
    訴人丁○○對系爭土地之使用收益，實有失衡之處。上訴人
    丁○○願以如附圖所示方法，讓出寬度165 公分、面積為3
    平方公尺土地供被上訴人通行等語。
    並於本院均聲明：(一)原判決廢棄。(二)上開廢棄部分，被上訴
    人於第一審之訴駁回。
四、被上訴人對於上訴人之上訴，除援用原審之陳述及舉證外，
    補稱：本件係因上訴人妨害被上訴人之通行，被上訴人乃依
    民法第787 條第1 項規定起訴請求上訴人容忍通行，所涉為
    私法上權利之爭執，普通法院自具有審判權。又系爭土地僅
    供276-11地號土地與中正路之聯絡，並非中正路之一部分，
    亦非供不特定之公眾通行，自與具有公用地役關係之既成巷
    道有別。再者，上訴人丁○○自承訴外人乙○○前自276-11
    地號土地經由系爭土地對外通行時，並未限制其通行面積，
    則被上訴人於拍賣取得276-11地號土地後，自亦應受讓取得
    通行系爭土地全部之權利，始符276-11地號土地之通常使用
    等語，資為抗辯。
    並於本院聲明：上訴人之上訴駁回。
五、兩造不爭執之事實：
  (一)被上訴人所有276-11地號土地未直接臨路。
  (二)276-11地號土地與系爭276-5 地號土地相鄰，並須往北經由
    系爭土地，始能聯絡大埤鄉○○路。
  (三)276-11地號土地上之建物，連同牆壁厚度之大門寬度，與系
    爭土地東西向之長度相等。
六、得心證之理由：
    本件兩造爭執之處，在於系爭土地是否為具有公用地役關係
    之既成巷道？亦即涉及本院對於本件訴訟是否具有審判權？
    以及被上訴人得通行系爭土地之範圍為何？茲分段敘述如下
    ：
  (一)系爭土地並非既成巷道，本院對系爭事件具有審判權：
  1.按「公用地役關係乃私有土地而具有公共用物性質之法律關
    係，與民法上地役權之概念有間。既成道路成立公用地役關
    係之要件為﹕(1)須為不特定之公眾通行所必要，而非僅為通
    行之便利或省時。(2)於公眾通行之初，土地所有權人並無阻
    止之情事。(3)須經歷之年代久遠而未曾中斷，所謂年代久遠
    雖不必限定其期間，但仍應以時日長久，一般人無復記憶其
    確實之起始，僅能知其梗概。」最高法院著有87年度台上字
    第1842號判決足資參循。亦即供通行之私有土地，是否已屬
    具公用地役關係之既成道路，應以是否具備上開要件為斷，
    如要件不符，即非屬具有公用地役關係之既成道路。
  2.本件上訴人丁○○、張秋根固以上開情詞置辯，謂系爭土地
    屬既成巷道云云。惟經本院受命法官於95年6 月2 日會同地
    政人員及雲林縣大埤鄉公所建設課人員至現場勘驗，經查：
    系爭土地北邊係與中正路相鄰，南邊則與被上訴人所有之27
    6-11地號土地相鄰，該地之東西向長度與被上訴人所有之27
    6-11地號土地之北邊寬度等長，且依地籍圖之比例尺比例換
    算，該地為一東西長約4.5 公尺、南北寬約1.78公尺之狹小
    土地，亦即自被上訴人所有276-11地號土地至中正路之距離
    約為1.78公尺。另，被上訴人所有276-11地號土地上之建物
    ，係坐南朝北，亦即該建物之大門出入口，係緊鄰系爭土地
    開設，並須經由系爭土地始能通往中正路。又，系爭土地原
    為水利地，後為廢水道，現為私人土地，並非既成道路等情
    ，業據雲林縣大埤鄉公所建設課承辦人員廖世宏於勘驗現場
    指述綦詳，並有勘驗測量筆錄及附圖，以及現場照片在卷可
    參（見本審卷第92-95 頁、原審卷第29、30頁），此情並為
    上訴人丁○○、張秋根所不爭執。再，從系爭土地係以東西
    向之型態緊鄰中正路，並以南北向聯絡被上訴人所有276-11
    地號土地與中正路等情觀之，該地段之東西向既有寬敞之中
    正路可資通行，一般不特定之公眾自當沿中正路通行，而無
    通行系爭土地之必要，準此，可見系爭土地顯係作為聯絡27
    6-11地號土地與中正路之用，而非供不特定之公眾通行。從
    而，被上訴人主張系爭土地非屬具有公用地役關係之既成巷
    道，應可採信。
  3.再按「訴訟事件是否屬普通法院之權限，應以原告起訴主張
    為訴訟標的之法律關係，是否屬於私法上之爭執為斷。」最
    高法院有88年度台抗字第301 號裁定可資參照。本件被上訴
    人係依民法第787 條第1 項規定之袋地通行權之法律關係提
    起本件訴訟（見原審卷第4 、5 頁起訴狀），所求解決者係
    私法之法律關係，是屬於普通法院之本院自有審判權。故此
    ，上訴人辯稱本院無審判權一節，即無足採。
  (二)被上訴人以通行系爭土地之全部為必要，上訴人應予容忍：
  1.按土地因與公路無適宜之聯絡，致不能為通常之使用者，土
    地所有人得通行周圍地以至公路，民法第787 條第1 項前段
    定有明文，其目的不僅專為調和個人所有之利害關係，且在
    充分發揮袋地之經濟效用，以促進物盡其用之社會整體利益
    。俾使土地與公路有適宜之聯絡，而得為通常之使用，故妨
    阻土地與公路適宜之聯絡，致不能為通常之使用者，土地所
    有人得請求除去之。又，袋地通行權，非以袋地與公路有聯
    絡為已足，尚須使其能為通常之使用。而是否為通常使用所
    必要，除須斟酌土地之位置、地勢及面積外，尚應考量其用
    途。故袋地為建地時，倘准許通行之土地，不敷袋地建築之
    基本要求，自不能謂已使袋地能為通常之使用。最高法院分
    別著有75年台上字第947 號判例、88年度台上字第2864號及
    87年度台上字第2247號等判決可資參照。
  2.被上訴人主張其所有之276-11地號土地為「袋地」，並遭上
    訴人張秋根於系爭土地上置放自用小貨車妨阻通行等節，業
    據被上訴人提出地籍圖謄本、土地登記謄本及現場照片等件
    為證。上訴人對於被上訴人所有上開土地為袋地，及上訴人
    張秋根所有上開車輛置放於系爭土地上等情，均不爭執，惟
    以上開情詞置辯，並認以如附圖所示範圍供被上訴人通行即
    足云云。經查：
  (1)被上訴人所有276-11地號土地，北邊與系爭土地相鄰，已如
    前述，另其東邊與同地段276-10地號土地相鄰，西邊則與同
    地段276-8 地號土地相鄰，該2 筆土地均為他人所有，且該
    2 筆土地之東西兩邊亦無道路可資通行；另被上訴人所有27
    6-11地號土地南邊相鄰之同地段276-13地號土地，雖屬被上
    訴人所有，惟該地並未臨接道路，而再往南之同地段276-17
    地號土地，雖於南邊臨接道路即同地段2024地號土地，但27
    6-17地號土地並非被上訴人所有，且依地籍圖所示之比例尺
    換算，被上訴人自所有276-11地號土地往南至2024地號土地
    之道路，最近之距離亦約有28.5公尺，如自被上訴人所有另
    筆276-13地號土地往南至2024地號土地之道路，亦約有8.5
    公尺等情，有卷附地籍圖謄本及土地登記謄本可參（見原審
    卷第9 頁、本審卷第47- 50頁）。準此，被上訴人主張其所
    有276-11地號土地與公路無適宜之聯絡，致不能為通常之使
    用一節，自堪信為真實。
  (2)按有通行權人應於通行必要之範圍內，擇其周圍地損害最少
    之處所及方法為之，民法第787 條第2 項定有明文。本件如
    上所述，自被上訴人所有276-11地號土地往北經由系爭土地
    至中正路之距離約為1.78公尺，另往南經由276-13、276-17
    等地號土地至2024地號土地，則約為28.5公尺，即使不算被
    上訴人所有276-13地號土地之南北縱向距離在內，自276-13
    地號土地至2024地號土地之距離，亦約有8.5 公尺，於此情
    形，被上訴人所有276-11地號土地以往北通行系爭土地之方
    法，自屬對周圍地損害最少之處所，是被上訴人主張其有通
    行系爭土地之權利，於法有據，自屬可採。又，被上訴人所
    有276-11地號土地上之建物，於建築起造之初係指定與系爭
    土地相鄰之經界線為建築線，且該建物之用途為住宅等情，
    有原審向雲林縣政府函調該建物之「建築線指示（定）申請
    書圖」及「使用執照」在卷可佐（見原審卷第112 、101 頁
    ），足認該建物之建築設計，使用系爭土地之全部，乃為其
    建築之基本要求。再者，該建物之大門面寬約為4.5 公尺，
    並非寬敞，業如前述，且於訴外人乙○○未轉讓該建物之前
    ，即係使用系爭土地之全部，供通行聯絡中正路，此情復為
    兩造所不爭執。且於日常生活當中，舉凡搬運重物、生病就
    醫、僱工裝修、送往迎來等項，利用汽車及大型傢俱等之進
    出，事所恆有。故此，被上訴人主張應通行系爭土地之全部
    ，其所有276-11地號土地始能為通常使用一節，當屬信而有
    徵，而可採信。從而，上訴人丁○○辯稱以如附圖所示範圍
    供被上訴人通行為已足一節，並無可採。另被上訴人既對系
    爭土地之全部，有通行之權利，而上訴人張秋根所有之上開
    車輛，至今仍有停放於系爭土地上之情事（見本審卷第39頁
    反面），則上訴人張秋根所為自屬妨阻被上訴人之通行權利
    ，則被上訴人請求上訴人張秋根應予移除一節，於法有據，
    應予准許。
  (三)綜上所述，本件被上訴人依民法第787 條第1 項前段規定，
    主張對系爭土地之全部有通行權，上訴人丁○○應予容忍，
    以及上訴人張秋根應將妨阻被上訴人通行之車輛移除等節，
    於法有據，為有理由，應予准許。原審為上訴人敗訴之判決
    ，理由雖有不同，然結論並無二致。上訴意旨指摘原判決不
    當，求予廢棄改判，為無理由，應予駁回。
七、兩造其餘攻擊及防禦方法，核與判決結果不生影響，爰不逐
    一論述，附此敘明。
八、據上論結，本件上訴為無理由，依民事訴訟法第436條之1第
    3 項、第449 條第1 項、第78條、第85條第1 項前段，判決
    如主文。
中    華    民    國    95    年    7     月     5    日
                    民事第二庭
                          審判長法  官  紀文勝
                                法  官  蔡碧蓉
                                法  官  陳銘壎
以上正本係照原本作成。
本判決不得上訴。
中    華    民    國    95    年    7     月     5    日
                                書記官  王秀如


司法院資訊處製作；財團法人民間司法改革基金會備份。
